【裁判字號】    95,矚訴,1
【裁判日期】    951120
【裁判案由】    業務過失致死
【裁判全文】
臺灣花蓮地方法院刑事判決               95年度矚訴字第1號
    公  訴  人  臺灣花蓮地方法院檢察署檢察官
    被      告  乙○○
    選任辯護人  吳美津律師
上列被告因業務過失致死案件，經檢察官提起公訴（95年度偵字
第2160號），本院判決如下：
    主  文
乙○○從事業務之人，因業務上之過失致人於死，處有期徒刑壹
年陸月。
    事  實
一、乙○○係交通部臺灣鐵路管理局（以下簡稱臺鐵）花蓮運務
    段崇德站副站長，其平日應依照臺鐵對內頒佈之運轉規章（
    內含多種相關法規）執行職務，且依臺鐵施工慣例，施工人
    員於火車行經處施工時，若委請值班站長或副站長代為通報
    火車是否駛來之資訊時，值班站長或副站長均會加以通報。
    乙○○於民國95年3月9日上午8時起至翌日上午8時止擔任值
    班工作，故需實際執行站長平日之勤務內容，其於95年3 月
    9 日上午11時許，在崇德站之控制板上，發現代表該站鐵路
    西線進站號誌機至出站號誌機間區域（該區○○○○路西正
    線及西副線，臺鐵以「12BT」作為該區域之代號）之故障燈
    亮起，乃立即以電話聯絡臺鐵花蓮電務分駐所（以下簡稱電
    務所）人員前去維修，經電務所技術助理徐慶鴻、基層技術
    員陳映廷至現場暫時排除故障，並以無線電通報乙○○後，
    徐慶鴻乃向電務所助理工務員陳富坤報告此情，陳富坤遂向
    臺鐵花蓮工務分駐所（以下簡稱工務所）技術領班劉興仁聯
    繫，請其至現場查看應如何徹底修復，經劉興仁查看後即電
    知電務所人員應於翌日凌晨0 時至現場更換鐵路絕緣板，請
    該所派人及攜帶工具至現場配合，陳富坤乃派遣該所技術助
    理巫允正、臨時約僱員甲○○於該時會同工務所人員施工。
二、95年3月10日凌晨0時15分許，劉興仁先至值班站長室告知乙
    ○○：「12BT軌道絕緣板有問題，我配合電務人員去處理一
    下！」，乙○○明知和仁站至崇德站、新城站至北埔站間（
    各該站由北往南之排序為和仁、崇德、新城、北埔），業因
    工務所欲於95年3月9日晚間11時起至翌日清晨（和仁站至崇
    德站係施工至95年3月10日清晨6時、新城站至北埔站係施工
    至95年3月10日清晨5時50分）進行東正線砸道施工，故臺鐵
    綜合調度所調度員已將上開區段○路之東正線封鎖，僅餘西
    正線可供火車行駛，且乙○○明知火車在崇德站至新城站間
    慣行東正線，其為使火車在和仁站至北埔站間不致因為頻頻
    轉換東、西線鐵軌使車速變慢，乃依運轉規章中「臺灣鐵路
    管理局中央控制區間就地控制設備使用須知」之規定，先經
    臺鐵綜合調度所調度員李坤修告知已聯絡好新城站副站長後
    ，乙○○即依上開須知之規定，就地控制燈號，使火車於上
    開砸道施工期間依燈號指示，在崇德站至新城站間捨平日慣
    行的東正線而改行駛西正線，再乙○○亦知悉劉興仁及其餘
    工務所、電務所人員修繕之地點係在12BT處，該區域尚包括
    火車因其就地控制而改行之西正線，乙○○應依運轉規章中
    「路線隔斷及路線封鎖須知」第16點之規定告知劉興仁前揭
    火車變換行駛路線之事宜，然其並無任何不能注意之情事，
    竟於劉興仁向其為上開通報時，忙於辦理和仁站至崇德站之
    封鎖事宜，而疏未向劉興仁告知當日凌晨火車業自往日慣行
    的東正線改行西正線之事實，且向劉興仁答稱：「我知道了
    ！」，致劉興仁誤以為該日火車仍將行駛東正線，而率同工
    務所技術助理劉振富、盧鐵舟、曾楊金生，及電務所之巫允
    正、甲○○前往12BT鐵軌處施工。
三、劉興仁率同上開人等抵達施工定點後，乃以無線電呼叫乙○
    ○稱：「我們現在開始作，幫我們看一下！」，乙○○允諾
    稱：「好。」，故乙○○在火車駛入崇德站時，自應以無線
    電呼叫通知，使上開在鐵軌上施工之人員得以注意及避讓，
    然臺鐵臺北機務段機車長江興海於95年3 月10日凌晨1時3分
    許，駕駛1073次自強號火車進入崇德站時，乙○○客觀上並
    無任何不能通知之情事，竟疏未通知劉興仁或江興海注意，
    再劉興仁因誤以為火車必然行駛平日慣行的東正線，亦疏未
    指派瞭望員瞭望有無火車即將靠近施工地點，致江興海於同
    日凌晨1時5分駕駛上開火車行經12BT處時，甫過鐵軌彎道即
    撞及完全不知避讓之劉興仁、劉振富、盧鐵舟、曾楊金生、
    巫允正，致劉興仁受有顱內及胸腹腔內出血、劉振富受有外
    傷性休克、盧鐵舟受有出血性休克、曾楊金生受有外傷性休
    克、巫允正受有顱內及胸腔內出血之傷害而均當場死亡，甲
    ○○則因當時起身欲拿取螺絲零件而倖免於難。
四、案經臺灣花蓮地方法院檢察署檢察官據報相驗後，自動檢舉
    偵查起訴。
    理  由
壹、茲因警方對於扣案之崇德站無線電對講錄音帶製作之譯文乙
    份，兩造就其證據能力有所爭執，本院先予論述如下：按被
    告以外之人於審判外之言詞或書面陳述，除法律有規定者外
    ，不得作為證據；除顯有不可信之情況外，公務員職務上製
    作之紀錄文書得為證據，刑事訴訟法第159條第1項、第159
    條之4第1款分別定有明文。經查：警方製作之上開譯文（見
    相驗卷第240頁至第242頁、第300頁至第305頁），其譯文之
    內容部分，係警方本於上開無線電對講錄音帶製成之紀錄文
    書，經本院當庭勘驗該無線電對講錄音帶結果，確認警方製
    作之內容與本院勘驗結果相符，此有本院勘驗筆錄乙份在卷
    可稽（見本院95年7 月10日準備程序筆錄），故警方製作之
    譯文內容既無不可信之情形，揆諸前揭法條所示，自具有證
    據能力。至於警方在譯文所載內容前方，所為發話人為何人
    之註記，係警方調查後所為之判斷，而非直接自前開無線電
    對講錄音帶讀取而得，參諸刑事訴訟法第160 條之立法意旨
    ，該部分註記不得作為證據（92年8 月刑事訴訟新制法律問
    題研討會法律問題3結論參照），合先敘明。
貳、次就本件得心證之理由論述如下：
一、訊據被告乙○○固不否認其為案發當時的崇德站值班副站長
    ，95年3月9日上午11時許，其在站內控制板上發現該站12BT
    處有故障情形，曾聯絡電務所人員前去維修，故障因此暫時
    排除，95年3月10日凌晨0時15分許，劉興仁對其告知：「要
    配合電務人員去處理一下！」時，其有回應：「我知道了！
    」，且當時其已因和仁站至崇德站、新城站至北埔站之東正
    線於上揭時間封鎖，而將採取就地控制的方式，將崇德站至
    新城站之火車行線由過去慣行的東正線改為西正線，然其未
    將此資訊告知劉興仁，再其於案發前無線電中傳出：「我們
    現在開始作，幫我們看一下！」時，其回稱：「好。」，及
    其於95年3 月10日凌晨1時3分許1073次自強號火車進入崇德
    站時，未以無線電呼叫劉興仁等施工人員注意，嗣後1073次
    自強號火車行經12BT處撞及劉興仁、劉振富、盧鐵舟、曾楊
    金生、巫允正，致該5 人分別因受有前揭傷害而均當場死亡
    之事實，核與證人甲○○於警詢、偵查、本院，證人徐慶鴻
    、陳映廷、陳富坤、江興海、丙○○（即工務所技術副領班
    ）於警詢、偵查，證人李坤修於警詢所證相符，並有道路交
    通事故現場圖1 份、檢察官相驗筆錄5份、檢察官履堪筆錄1
    份、法醫驗斷書5份、相驗屍體證明書5份、現場照片數幀、
    相驗照片數幀、崇德站列車到開時刻紀錄表1 份、電務所值
    日夜班紀錄表1份、95年3月10日1073次列車事故路線封鎖及
    行駛路線相關資料1份、無線電對講譯文2份在卷可稽，及路
    線隔斷封鎖工作紀錄簿、電務所工作日誌、工務所工作日記
    簿、崇德站站務日誌、無線電對講錄音帶扣案可佐，上開事
    實自堪先予認定。惟被告矢口否認有何業務過失致人於死之
    犯行，其辯稱：95年3月10日凌晨0時15分許，劉興仁只有站
    在值班室的門口說要配合電務去處理一下，伊不清楚他要施
    工的地點在12BT處，且案發前在無線電中傳出：「我們現在
    開始作，幫我們看一下！」，伊以為是東正線的砸道施工人
    員丙○○在與其對話，要求注意轉轍器，才會回稱：「好。
    」，並不知道那是劉興仁在要求其幫忙注意火車是否經過云
    云。惟查：
（一）茲先就被告案發前是否知悉劉興仁與其餘工務所、電務所
      施工人員將在12BT處施工乙節論述之：
    １、被告於警詢及偵查中自承：「道班班長劉興仁於今日（
        即95年3月10日）0時15分有來向我說：『12BT絕緣有問
        題，我配合電務人員去處理一下。』，之後就離開了。
        」、「（警方問：劉興仁於10日0 時15分到崇德車站向
        你告知要配合電務人員處理絕緣問題，是否有告知你要
        在哪一個地點？哪一個線路上施工？）他沒有告知我要
        在哪一個地點及哪一個線路上施工，而且他也沒有告訴
        我施工的內容為何，他只告訴我要在12BT處處理軌道絕
        緣板的問題。．．．我所知道的絕緣板是在2 支鐵軌交
        接處，因為要中斷軌道電路所以才會設置絕緣板的裝置
        。」、「（檢察官問：95年3 月10日凌晨1時5分，西正
        線有無施工？）該時段沒有人申請施工，只有道班領班
        劉興仁在今天（即95年3月10日）凌晨0時15分左右在運
        轉室門口跟我說他要配合電務單位去處理鐵軌故障的狀
        況。（檢察官問：劉興仁有無說鐵軌故障狀況？）他只
        說要配合電務單位維護鐵軌，也沒說要維護哪一段。（
        問：劉興仁有無提到要處理絕緣板的問題？）他是說白
        天時電務單位說絕緣已經處理好了，但是叫他們再配合
        電務去處理一下絕緣，讓絕緣處理的更好。」等語（見
        相驗卷第23頁、第26頁、第27頁、第96頁正反面），顯
        見劉興仁於95年3月10日0時15分確實有對被告告知將前
        往12BT處施工。而12BT之範圍經被告於本院自承：所謂
        的「B」，是指西邊的路線，12BT 是進站號誌機至出站
        號誌機之間的每一個股道，包含3、4股的西副線及5 股
        的西正線等語（見本院95年6月19日準備程序筆錄第4頁
        ），益證被告知悉劉興仁與其餘工務所、電務所施工人
        員的施工範圍包含1073次列車因其就地控制改行的西正
        線。至於被告於本院雖改口辯稱：劉興仁於95年3 月10
        日0 時15分來值班室時，只有說要配合電務去處理一下
        ，沒有說地點，伊在警詢及偵查時之所以會為如上供述
        ，是因為事故發生後，伊回想95年3月9日早上電務有處
        理12BT號誌故障的問題，才會在警詢及偵查時如此推想
        ，實際上伊於案發前不知道他們工作的地點在12BT處云
        云，惟觀以被告於警詢所為之上開供述，其均係稱：「
        劉興仁有告稱12BT絕緣有問題」、「劉興仁只說要在12
        BT處理軌道絕緣板的問題」，其均係將劉興仁告知之內
        容再告以警方，訊問過程中被告從未提及不清楚劉興仁
        一行人施工的地點，是肇事後才恍然大悟之情節，況被
        告於偵訊所為前開供述，亦明確敘及：劉興仁稱白天時
        電務單位說絕緣已經處理好了，但是叫他們再配合電務
        去處理一下絕緣，讓絕緣處理的更好等語，被告既對於
        電務所人員於95年3月9日在12BT處施工乙事知之甚稔，
        則劉興仁對其如此告知時，其焉有可能不知劉興仁等施
        工人員施工的地點在何處？可見被告於本院所辯此節實
        乃事後推諉卸責之詞，不足採信。
    ２、據無線電對講譯文所示，被告於案發前後，與1073次列
        車司機江興海及該車列車長有如下對話（見本院95年7
        月10日準備程序筆錄，被告業就該段對話分別由括號註
        記之人所述表示無異議）：
       「（和仁站站長：）1073通過，謝謝。
         （司機員：）收到了，謝謝。
         （司機員：）崇德1073接近
         （被告：）1073通過。
         （司機員：）收到了，謝謝。
         （司機員：）崇德1073呼叫。
         （被告：）崇德聽到了，有話請講。
         （司機員：）工務、工務怎麼在路線上面啊？
         （被告：）啊!
         （司機員：）工務怎麼這麼多人在路線上面？
         （被告：）他們說在修理絕緣而已，沒有影響路線。
         （司機員：）在路線上面撞到人了啦！
         （被告：）班長、崇德呼叫、聽到請回答，崇德班長
         （被告：）1073司機員，崇德呼叫，聽到請回答。
         （列車長：）那個司機員、我是車長、司機員已經下
         （被告：）崇德道班、聽到請回答、班長、崇德呼叫
         （被告：）1073司機員崇德呼叫、聽到請回答。
         （被告：）1073列車長，崇德呼叫、聽到請回答。
         （列車長：）聽到請講。
         （被告：）司機是怎麼... 那個...
         （列車長：）我們在車下。
         （被告：）有.....去撞到人嗎？
         （說話人不明：）對啦，要快聯.....
         （被告：）人現在情形如何？
         （說話人不明：）：現在.....
         （列車長：）崇德站、1073車長呼叫、聽到請回答。
         （被告：）崇德聽到、有話請回答。
         （列車長：）那個要趕快叫通知那個路警所。
         （被告：）是怎樣嗎？
         （列車長：）撞到人了啦，..... 好像很嚴重，沒效
         （被告：）這樣... 是誰... 什麼名字？
         （列車長：）還不清楚現在還在查對。
         （列車長：）崇德站、1073車長呼叫，聽到請回答。
         （被告：）崇德聽到、有話請講。
         （列車長：）我們在58公里600公尺這邊。
         （被告：）人是怎樣嗎？
         （列車長：）還是找。
         （被告：）人弄到車下喔？
         （列車長：）是啦，好像是我們道班的人。
         （被告：）車有...有...故障嗎？
         （列車長：）車要機務和司機看才知道。
         （列車長：）沒有派人過來嗎？
         （司機員：）崇德、1073呼叫。崇德、1073呼叫。
         （被告：）聽到、有話請講。
         （司機員：）有沒有通知啊！
         （被告：）我現在通知。
         （列車長）崇德站、1073車長呼叫、聽到請回答。
         （被告：）聽到、有話請講。
         （司機員：）他們是在作什麼工作。
         （被告：）什麼... 什麼... 作什麼？絕緣魚尾板而
        據上開對話內容，被告經江興海質問為何有這麼多工務
        人員在路線上時，被告未表驚訝的答稱：他們說在修理
        絕緣而已，沒有影響路線等語，益證被告於案發前確實
        知悉劉興仁及其餘施工人員將在12BT鐵軌處施作工程。
    ３、證人江興海於偵查中證稱：案發後被告說這班維修人員
        在昨天（即95年3月9日）早上就在修同一個地方，他說
        以為只要10幾分鐘就可以修好，但發生事故時已經修了
        40幾分鐘等語（見相驗卷第95頁），則從證人江興海所
        述被告對其告稱的內容，亦堪認定被告於案發前知悉上
        開施工人員之施工地點無誤。
（二）次就劉興仁率同其餘施工人員抵達施工定點時，是否曾以
      無線電聯絡被告，請被告幫忙注意，及被告是否知悉呼叫
      之人為劉興仁乙節論述之：
    １、據無線電對講譯文所示，案發前被告曾與他人有下列對
        話（見本院95年7 月10日準備程序筆錄，括號已註記發
        話人部分，乃被告表示無爭議之處）：
        「（中型砸道車司機：）4442接近。
          （本案將釐清之發話人：）崇德站，崇德站，道班呼
          （被告：）聽到了，有話請講。
          （本案將釐清之發話人：）我們現在開始作。
          （被告：）好，現在開始作。
          （本案將釐清之發話人：）幫我們看一下。
          （被告：）好。
          （本案將釐清之發話人：）謝謝。
          （砸道車上人員：）崇德副座…我現在要進去了喔，
          （被告：）可以，可以，你們要是有聯絡好就可以了
        是以上開註記「本案將釐清之發話人」為何人，自為本
        件事實上爭點之一。經查，證人丙○○於本院證稱：伊
        是崇德道班技術副領班，案發當天凌晨，伊在和仁站施
        做抽換道碴的工程，所謂砸道工程是指道碴以後才做的
        工程，和仁站到崇德站間的東正線因此封鎖。伊於案發
        當天凌晨0 點大約15分時，在崇德站的砸道車上，從無
        線電內有聽到被告與劉興仁的對話，劉興仁問被告可否
        做，被告答稱可以。經法官當庭播放案發當天的無線電
        對話錄音帶後，伊可以確認上開譯文註記「本案將釐清
        之發話人」即為劉興仁，至於上開譯文註記「砸道車上
        人員」則為伊無誤，譯文中的4442則是指中型砸道車。
        伊可以為上開確認是因為劉興仁發話當時，伊在無線電
        內聽得很清楚，可以從聲音辨認出發話人是劉興仁，伊
        92年到崇德站任職的時候，劉興仁就在那裡，被告也是
        擔任副站長。譯文中出現的「道班」，是指工務維修人
        員的意思，伊與劉興仁都是工務所人員，都可以被稱呼
        為道班。至於伊與被告的對話是指之前在值班室和被告
        聯繫有砸道車要從崇德開到和仁，問他何時可以開，因
        為砸道車都行駛在鐵軌上，被告說他要與和仁站那裡聯
        絡好封鎖後，伊才可以進去，所以伊後來才在砸道車上
        等被告說是否可以進去，上開譯文的意思，是被告說我
        們如果已經跟和仁的監工聯絡好，確定和仁已經封鎖，
        就可以進入，等到開始進行砸道工程後，就不需再向崇
        德站作確認。針對被告答辯誤以為劉興仁所言「幫我們
        看一下」是伊要他幫忙看轉轍器部分，確實有此可能，
        但被告既然誤以為要看轉轍器，接下來就應該給予砸道
        車是否可以進入的明確指示，而不會單純只說好，卻沒
        有砸道車可否進入的指示等語（見本院95年9 月12日審
        理筆錄第13頁至第26頁），核與證人彭錫昌於警詢中證
        稱：伊是案發當天4442次中型砸道車的司機，案發當天
        0 時16分許，伊對被告呼叫「4442接近」，被告沒有回
        答，伊即依據進站號誌機的號誌顯示可進站而進站，並
        將砸道車停靠在東正線上等候帶車的指揮員，2 分鐘後
        丙○○到砸道車上，之後就由丙○○與被告呼叫聯絡。
        在砸道車上，伊與丙○○都有聽到「（本案將釐清之發
        話人：）崇德站，崇德站，道班呼叫。聽到請回答。（
        被告：）聽到了，有話請講。（本案將釐清之發話人：
        ）我們現在開始作。（被告：）：好，現在開始作。（
        本案將釐清之發話人：）幫我們看一下。（被告：）好
        。」的對話，伊聽得出來那是道班班長劉興仁與被告的
        對話等語相符（見相驗卷第309頁至第312頁），可知譯
        文中上開應釐清之發話人確實為劉興仁無誤。
    ２、被告是否將無線電中劉興仁的聲音誤聽為丙○○的聲音
        ？經查：證人丙○○、彭錫昌自無線電內均可由聲音辨
        認出上開通話是由劉興仁發出，被告於本院自承其認識
        劉興仁已經有20年的時間，其應較上開2 人更能自無線
        電內聽出該部分通話是由劉興仁所為。再被告於無線電
        中傳出「我們現在開始作」、「幫我們看一下」時，其
        均僅回答「好，現在開始作」、「好」等語，據證人丙
        ○○所證上開內容，被告如此回答而非回應現在可否進
        去的指示，亦可證明被告並未將劉興仁的聲音誤認為丙
        ○○的聲音。又被告於偵查中，針對上開譯文劉興仁所
        言部分，其本辯稱：伊認為那是砸道車司機（即彭錫昌
        ）在說話云云（見相驗卷第285 頁），於本院又改辯稱
        ：那是丙○○的聲音云云，若被告果係將劉興仁上開所
        言誤聽為他人之聲音，對於此「他人」為何人，其前後
        供述應互相一致，焉會針對案發前聽聞該聲音的1 次感
        官經驗，於偵查中答辯是彭錫昌的聲音，於本院答辯是
        丙○○的聲音？益證明被告於本院所辯此節不實，本院
        因此認定本案事實為被告知悉上開通話內容為劉興仁所
        為，其仍加以應允。退萬步言之，綜認被告確有誤認劉
        興仁聲音為他人聲音之情形，然據證人丙○○所證道班
        之含意，參以上開無線電通話時間，會自稱為道班者，
        不是施作砸道工程的工務所人員，就是劉興仁等一行施
        工人員，被告於無線電內傳出崇德道班呼叫的聲音時，
        應可注意該聲音極有可能為劉興仁所為，其竟未究明而
        予以誤認，事後亦未通知火車將駛出崇德站之資訊，其
        仍具有相當之過失，僅過失輕重之程度而已，更遑論本
        院據上開理由已認定被告並無誤認發話人為何人之情形
        。
（三）上開事實均已釐清後，末就被告有何過失論述之：
    １、被告有違反「路線隔斷及路線封鎖須知」第16點注意義
        務之過失：
     （1）按「本須知所稱路線隔斷係指選擇不妨礙列車運轉之
          時間，（即在列車空間內）暫時封閉路線，施行維修
          路線、電車線，號誌設施等工作而言。」、「在正線
          施行路線隔斷工作時，施工主辦單位應填寫『路線隔
          斷工作申請單』於施工前7 日送所屬主管處核准後辦
          理之。主管處接到施工單位之申請時，應即加以審核
          ，並經運務處長同意會銜後以電報通知。但因緊急不
          及報准時，得將事由通知有關站長（中央控制區間站
          長應即轉報調度員）同意後施行。」、「施行路線隔
          斷工作中，如因緊急加開列車或運轉次序及交會變更
          有影響工作之虞時，工作地點之兩端站長應即將要旨
          通知施工負責人。」，臺鐵對內頒佈之運轉規章，其
          中「路線隔斷及路線封鎖須知」第2 點、第14點、第
          16點分別定有明文，合先敘明。
     （2）劉興仁於施工前口頭通知被告即將前往崇德站12BT處
          施工，被告回稱：「我知道了！」，並無表示反對之
          意，劉興仁因此帶隊前往施工，根據上開須知第2 點
          、第14點第3 項之規定，劉興仁與其餘施工人員施工
          之行為已符合路線隔斷之規定，被告自應依上開須知
          第16點之規定，告知劉興仁因和仁站至崇德站、新城
          站至北埔站要施作砸道工程而封鎖東正線，崇德站至
          新城站將採就地控制方式，使嗣後行經之1073次列車
          捨平日慣行的東正線、改走西正線的資訊，避免劉興
          仁及其餘施工人員誤以為列車將走慣行的東正線而不
          知避讓。然被告竟未盡此告知義務，此業據被告自承
          在卷，致劉興仁自始至終均誤以為火車將行走東正線
          ，且於案發前對其餘施工人員告稱：火車將行駛東正
          線，故在西正線施工等語（證人甲○○就此節證述明
          確，見相驗卷第35頁），使其餘施工人員亦未加以防
          範，而發生本件事故，被告自有未告知列車將改行西
          正線之業務過失。
     （3）臺鐵函覆本院之函文雖表示：欲進入鐵路沿線施作工
          程時，無論屬計畫性或臨時施工，皆需依本局頒布之
          「路線隔斷及路線封鎖須知」之規定，施工負責人均
          需向車站值班站長提出申請。計畫性施工應有行車電
          報或月施工執行表作為申請依據，但遇緊急情事需臨
          時施工時，則准以口頭申請，惟不論書面申請或臨時
          口頭申請，施工負責人皆須於車站填寫路線隔斷封鎖
          工作紀錄簿作為雙方申請與核准施工之憑證等語，似
          表示本件劉興仁未事先填寫路線隔斷封鎖工作紀錄簿
          ，於法有違。然依據「路線隔斷及路線封鎖須知」第
          11 點第1項規定：「施行路線隔斷或路線封鎖時，接
          受申請之站（距施工地點最近站）應填寫路線隔斷、
          封鎖工作紀錄簿；施工負責人應於施工完畢確認無礙
          行車後在工作紀錄簿上親自簽名或蓋章。」，顯見該
          路線隔斷封鎖工作紀錄簿係被告應於劉興仁口頭申請
          路線隔斷施工時填寫，嗣劉興仁施工完畢確認無礙行
          車後，始在該工作紀錄簿上簽名或蓋章，並非劉興仁
          於施工前有提出書面申請之義務，故臺鐵上開函覆意
          旨認路線隔斷封鎖工作紀錄簿係站長（或值班副站長
          ）與施工負責人雙方申請與核准施工之憑證，顯有誤
          會。
    ２、被告有未依臺鐵施工慣例，於劉興仁委請其代為通報火
        車是否駛來之資訊時，未加以通報之過失：
     （1）證人丙○○於本院證稱：伊在臺鐵工作20幾年了，依
          照以往的經驗，只有重大工程要施工才會以書面申請
          ，大部分都是以口頭向值班站長或副站長申請，伊和
          被告、劉興仁一起共事的2 年間，也有口頭向被告申
          請施工的情形，平均3、4個月1 次。口頭申請在完工
          的時候要向值班站長或副站長說，目的是希望在列車
          通過時，值班站長或副站長可以用無線電通知我們，
          提醒我們注意，之前向被告口頭申請施工時，被告也
          會幫我們注意，並用無線電通知列車是否經過等語（
          見本院95年9 月12日審理筆錄第13頁至第26頁）；證
          人徐慶鴻於偵查時證稱：絕緣工程只要10幾分鐘就能
          完成，一般都用口頭向該站站長或副站長申請，如果
          有列車要通過，就用無線電通知等語（見相驗卷第27
          7 頁）；證人陳富坤證稱：更換絕緣板的工程一般所
          需時間不多，都是口頭向值班站長或副站長報備，他
          們會幫忙排時間，施工結束時再通知值班站長或副站
          長等語（見相驗卷第282 頁），顯見臺鐵內部存在有
          施工人員口頭向值班站長或副站長申請施工時，值班
          站長或副站長會在列車經過時以無線電通報施工人員
          的慣例。
     （2）95年3月9日上午11時，徐慶鴻及陳映廷在崇德站12BT
          處施工時，亦未提出書面申請，此不惟據證人徐慶鴻
          、陳映廷於偵查時證述明確（見相驗卷第第277 頁、
          第278 頁），被告亦自承在卷。然依據當時的無線電
          對講譯文所示（見本院95年7月10日準備程序筆錄第2
          頁至第3 頁），被告於列車即將通過崇德站時，仍有
          以無線電通報徐慶鴻及陳映廷，益證上開慣例之存在
          ，且被告知之甚稔。故被告明知劉興仁與其餘施工人
          員在崇德站12BT處施工，劉興仁於施工前亦再次以無
          線電委請被告幫忙注意列車是否經過，被告仍於1073
          次列車駛經崇德站時，疏未以無線電通知劉興仁等人
          ，其顯有違反上開慣例之業務上過失。
（四）綜上所述，被告明知劉興仁、劉振富、盧鐵舟、曾楊金生
      、巫允正、甲○○等人，將於案發時間在12BT處施工，竟
      未將該時段火車將捨慣行的東正線、改行西正線的資訊告
      知劉興仁等人，嗣後於1073次列車行經崇德站時，亦未以
      無線電通知上開施工人員注意，致江興海駕駛的該列車撞
      及完全不知避讓之劉興仁、劉振富、盧鐵舟、曾楊金生、
      巫允正，該5 人因此當場死亡，被告具有業務上之過失甚
      明，本案事證業已明確，被告之犯行堪以認定，應予依法
      論科。
二、刑法業於94年2月2日修正公布，並於被告行為後之95年7月1
    日施行（以下簡稱新刑法，修正前刑法以下簡稱舊刑法），
    參酌最高法院95年5月23日刑事庭第8次會議決議，新刑法第
    2條第1項之規定，係規範行為後法律變更所生新舊法律比較
    適用之準據法，於新刑法施行後，應適用新刑法第2條第1項
    之規定為「從舊從輕」之比較，而新舊刑法第55條雖均有想
    像競合犯之規定，然新刑法第55條增列有「但不得科以較輕
    罪名所定最輕本刑以下之刑」之規定，經比較新舊法結果，
    以適用舊刑法對被告較為有利，自應依刑法第2條第1項前段
    規定，適用舊刑法第55條，合先敘明。被告係崇德站副站長
    ，其違背上開業務上應注意之事項，肇致本件事故，核其所
    為，係犯刑法第276條第2項之業務過失致人於死罪。被告以
    一個業務過失行為肇致5 人死亡，係以一行為觸犯數罪名，
    應依舊刑法第55條之規定，從一重處斷。爰審酌火車為大眾
    運輸工具，被告身為崇德站副站長應負有高度注意義務以確
    保相關人等之安全，然其因一時疏忽肇致5名同事喪命，該5
    人之家庭原本均健全並仰賴各該人維持家計，因此事故導致
    5 個家庭破碎，其因疏失造成之損害實在甚鉅，然被告於案
    發後不僅未循正途即積極彌補所犯造成之損害、尋求被害人
    家屬的諒解，反而逃避責任、矢口否認犯行，自以為掩蓋事
    實真相即可推卸其責，態度實不足取，另審酌被害人劉興仁
    對本件事故發生亦同負有未設置瞭望員之業務過失等一切情
    狀，量處如主文所示之刑。
三、至於辯護人請求本院向臺鐵綜合調度所調閱軌道電路的電腦
    紀錄，欲證明案發前被害人5 人及甲○○在12BT處施工時，
    施工手法並未讓軌道電路產生異常，導致被告無法自控制板
    看出上開6人有無進入案發地點施工，顯見被告不知道該6人
    有施工等語。然綜觀被告歷次答辯，其從未曾辯稱：案發前
    在控制板沒有看見燈號異常，所以不知道施工人員在該處施
    工等語之答辯，辯護人欲以電腦紀錄反推被告不知情，實有
    倒果為因、混淆本案真相之嫌。此外，本件事實真相為何實
    已臻明瞭，上開事項並無再加以調查之必要，爰駁回辯護人
    此部分聲請，附此敘明。
據上論斷，應依刑事訴訟法第299條第1項前段，刑法第2條第1項
前段、第276條第2項，修正前刑法第55條，罰金罰鍰提高標準條
例第1條前段，判決如主文。
本案經檢察官王怡仁到庭執行職務。
中    華    民    國    95    年    11    月    20    日
                              臺灣花蓮地方法院刑事第三庭
                                  審判長法  官    鄭培麗
                                        法  官    張嘉芬
                                        法  官    鄭光婷
上列正本證明與原本無異。
如對本判決不服，應於送達後10日內，向本院提出上訴狀（應抄
附繕本）告訴人或被害人如對於本判決不服者，應具備理由請求
檢察官上訴，其上訴期間之計算係以檢察官收受判決正本之日期
為準。
                                        書記官
中    華    民    國   95     年    11    月    21    日
附錄本判決論罪之法律條文：
中華民國刑法第276條第2項：
(過失致死罪)
因過失致人於死者，處二年以下有期徒刑、拘役或二千元以下罰
金。
從事業務之人，因業務上之過失犯前項之罪者，處五年以下有期
徒刑或拘役，得併科三千元以下罰金。


司法院資訊處製作；財團法人民間司法改革基金會備份。
